最高法院刑事判決　　　　　　　　九十六年度台非字第七七號
上　訴　人　最高法院檢察署檢察總長
被　　　告　甲○○
上列上訴人因被告偽造文書案件，對於台灣高雄地方法院中華民
國九十五年十二月二十七日第二審確定簡易判決（九十五年度簡
上字第一二五二號，聲請簡易判決處刑案號：台灣高雄地方法院
檢察署九十五年度偵字第一四五八號），認為違背法令，提起非
常上訴，本院判決如下：
    主  文
原判決撤銷，由台灣高雄地方法院依判決前之程序更為審判。
    理  由
非常上訴理由稱：「按判決不適用法則或適用不當者，為違背法
令，刑事訴訟法第三百七十八條定有明文。又刑法處罰偽造文書
之主旨，所以保護文書之實質的真正，故不僅作成之名義人須出
於虛捏或假冒，即文書之內容，亦必出於虛構，始負偽造之責任
，最高法院二十年上字第一０五０號判例可資參照。另刑罰上處
罰有形的偽造文書，非祇因其虛捏或冒用他人名義，而在於虛偽
文書有害於公共信用及社會交往之安全，故必內容虛偽，方有發
生如此妨害之可能，以保護文書之實質的真正。是刑法第二百十
條至第二百十二條之所謂偽造文書，必須文書之名義人非屬真正
，且不僅作成之名義人須出於虛捏或假冒，同時其內容亦必出於
虛構，才為相當；我刑法對於偽造文書罪，採有形偽造，亦即形
式主義，以無製作權人冒用他人名義製作內容不實之文書為要件
，且須二者兼具始可，故於偽造文書罪，對冒用何人名義，製作
之文書其內容如何之不實，均須明白認定，詳細記載，始足為適
用法令之基礎，最高法院九十六年台上字第三一九一號、八十九
年台上字第一三二九號、八十九年台上字第二五六六號判決參照
。本件台灣高雄地方法院認定之事實，係被告甲○○基於偽造文
書之概括犯意，竟連續盜用『工地負責人』李弘裕之印章，逕以
李弘裕之名義上簽呈，足以生損害於李弘裕等人。惟本案被告甲
○○以案外人李弘裕名義上簽之『桃園縣政府自立精忠合建國宅
水電工程Ｂ區工作費』比價簽呈、『桃園縣政府自立精忠合建國
宅水電工程』施工預算書簽呈，二簽呈之內容並無不實之處，且
原判決亦未認定二簽呈內容不實，本案僅係被告甲○○盜蓋案外
人李弘裕之印章，至其製作之簽呈內容既無不實之處，依上開說
明，被告甲○○應僅係盜蓋李弘裕之印章、印文，而非偽造刑法
第二百十條之私文書，然原審卻認被告甲○○所犯係連續行使偽
造私文書罪，而依刑法第二百十條、第二百十六條諭知甲○○連
續行使偽造文書之罪刑，其判決主文與認定之事實不符，理由顯
相矛盾，即有判決不適用法則或適用法則不當之違背法令，現該
案既已確定，爰依刑事訴訟法第四百四十一條、第四百四十三條
規定提起非常上訴，以資救濟。」等語。
本院按刑法處罰偽造私文書之主旨，在於保護私文書之實質的真
正，故不僅作成之名義人須出於虛捏假冒，即文書之內容，亦必
出於虛構，始負偽造之責任，此二項構成犯罪之要件，應於判決
書內詳加記載，並應於理由內將其憑以認定之證據及理由詳為論
述，始足為適用法律及判斷其適用法律是否適當之根據。本件原
判決認定被告甲○○係行政院國軍退除役官兵輔導委員會高雄榮
民技術勞務中心第二工程隊副技術師兼業務承辦人，基於偽造文
書之概括犯意，以委託不知情之業務助理黃增玲依其口述或擬妥
之草稿內容謄寫簽呈，再由其本人盜用桃園縣政府自立精忠合建
國宅水電工程之工地負責人李弘裕之印章，冒用李弘裕名義擬具
簽呈之方式，先後於民國八十七年三月九日、同年月二十二日偽
造「桃園縣政府自立精忠合建國宅水電工程」施工預算書簽呈及
「桃園縣政府自立精忠合建國宅水電工程Ｂ區工作費」第一次比
價案簽呈，並蓋用其本人印章以示已核閱，再呈轉上級，經上開
中心之主任林鈞宏核可而行使之，足以生損害於李弘裕及上開中
心對工程業務控管監督之正確性等情；因而撤銷第一審簡易庭之
科刑判決，改判適用刑法第二條第一項前段、第二百十六條、第
二百十條、第七十四條第一項第二款、第二項第五款、第九十三
條第一項第二款，修正前刑法第五十六條、第四十一條第一項前
段，修正前罰金罰鍰提高標準條例第二條，論處被告連續行使偽
造私文書罪刑。惟查原判決就被告以李弘裕名義擬具之前述二項
簽呈，其內容是否出於虛構，既未於事實欄詳加記載，復未於理
由欄詳予論斷說明，則其論被告以行使偽造私文書罪，顯不足為
判斷其適用法律是否適當之準據，自屬違背法令。案經確定，且
於被告不利，非常上訴意旨執以指摘，洵有理由，應由本院將原
判決撤銷，並為維持被告之審級利益，由原審法院依判決前之程
序更為審判，以為救濟。
據上論結，應依刑事訴訟法第四百四十七條第二項，判決如主文
。
中　　華　　民　　國　九十六　年　　四　　月 　十九 　日
                      最高法院刑事第十庭
                          審判長法官  謝　俊　雄
                                法官  陳　世　雄
                                法官  魏　新　和
                                法官  吳　信　銘
                                法官  徐　文　亮
      本件正本證明與原本無異
                                      書  記  官
中　　華　　民　　國　九十六　年　　四　　月　二十四　日
                                                     G
